臺灣桃園地方法院刑事判決　　　　　　　　　　　　　九十年度易字第二二九號
　　公　訴　人　臺灣桃園地方法院檢察署檢察官
　　被　　　告　甲○○
　　選任辯護人　陳文雄律師
右列被告因詐欺案件，經檢察官提起公訴（九十年度偵字第一二九五八號），本院判
決如左：
    主  文
甲○○無罪。
    理  由
一、本件公訴意旨略以：被告甲○○係設在桃園縣桃園市○○路一五巷一號壬○○○
    股份有限公司（下稱運成公司）之董事，運成公司因需地擴建廠房，於民國八十
    九年一月四日，委任被告甲○○出面向己○○買受坐落桃園縣蘆竹鄉○○○段海
    湖小段一八六之四、一八七之一、一八七之一０地號三筆土地（下稱系爭土地）
    ，被告甲○○竟意圖為自己不法之所有及利益，基於詐欺取財及背信之犯意，明
    知與地主己○○之子庚○○談攏之買賣價金係新臺幣（下同）一千九百五十萬元
    ，竟違背其任務，向運成公司詐稱總價為二千七百三十七萬元，且為掩飾其犯行
    ，復向庚○○誆稱因公司作帳之故，須於買賣契約之價金欄填載二千七百三十七
    萬元，使庚○○不疑有他，遂而應允，並使運成公司陷於錯誤，先後於同年月五
    日、同年月二十七日，各交付一千三百六十八萬五千元及八百二十一萬一千元之
    即期支票予被告甲○○，被告甲○○得款後，各給付庚○○九百七十五萬元、五
    百八十五萬元，餘款則飽入私囊。運成公司所給付之二千一百八十九萬六千元扣
    除實際應付之買賣價金一千九百五十萬元，計溢付二百三十九萬六千元，致生損
    害於運成公司之財產。迨運成公司與被告甲○○因上開土地之背信案件涉訟，經
    判決被告甲○○有罪確定，運成公司終止信託關係要求被告甲○○辦理系爭土地
    所有權移轉登記時，對於地主遲未催討尾款之事，深感懷疑，派員親訪庚○○後
    ，始悉上情而知受騙。案經運成公司告訴，因認被告甲○○涉犯刑法第三百三十
    九條第一項之詐欺取財罪嫌。
二、按犯罪事實應依證據認定之，無證據不得推定其犯罪事實。又不能證明被告犯罪
    者，應諭知無罪之判決，刑事訴訟法第一百五十四條、第三百零一條第一項分別
    定有明文。又事實之認定，應憑證據，如未能發現相當證據，或證據不足以證明
    ，自不能以推測或擬制之方法，為裁判基礎（最高法院四十年台上字第八六號判
    例參照）；而告訴人之告訴，係以使被告受刑事訴追為目的，是其陳述是否與事
    實相符，仍應調查其他證據以資審認（最高法院五十二年台上字第一三００號判
    例參照）。且認定犯罪事實所憑之證據，雖不以直接證據為限，間接證據亦包括
    在內，然而無論直接證據或間接證據，其為訴訟上之證明，須於通常一般之人均
    不致有所懷疑，而得確信其為真實之程度者，始得據為有罪之認定，倘其證明尚
    未達到此一程度，而有合理之懷疑存在而無從使事實審法院得有罪之確信時，即
    應由法院為諭知被告無罪之判決（最高法院七十六年台上字第四九八六號判例參
    照）。公訴人認被告甲○○涉犯前揭罪名，係以右揭事實，業據告訴人運成公司
    指訴歷歷，並經證人嚴一逸、古智菁、己○○、庚○○、辛○○、丙○○、戊○○到庭證稱綦詳，復有買賣契約書、協議書、本院八十九年易字第二四二號刑事
    判決書、運成公司寄發被告之存證信函、被告回覆運成公司之存證信函、證人庚○○立具之聲明書、運成公司支付價金明細、被告得款處理情形表、證人戊○○
  書立之聲明書各一份及運成公司簽發之支票二紙附卷可稽等，為其主要論據。訊
    據被告甲○○堅決否認有背信及詐欺運成公司行為，辯稱：系爭土地係屬農地，
    因伊具自耕能力證明，運成公司乃請伊為登記名義人，實際交涉磋商買賣條件均
    係運成公司原負責人戊○○，伊只是登記名義人，本件系爭土地之買賣價格確為
    買賣契約書所載之二千七百三十七萬元，依買賣契約之約定，價金共分三期付款
    ，運成公司付了第一、二期款二千一百八十九萬六千元後，因土地所有權移轉問
    題，拒不付第三期尾款五百四十七萬五千元，經丙○○、代書丁○○及伊多次向
    運成公司戊○○催討，然均未能如願，因伊兼為運成公司董事及出名買受人，出
    賣人己○○及丙○○乃對伊施加壓力，伊不得已，遂在八十九年四月二十五日簽
    發支票三張及另以現金方式，代墊尾款五百四十七萬五千元，本件買賣實際價格
    確為契約上所載之金額，伊並無背信及詐欺運成公司等語。
三、經查：本件實緣起於案外人庚○○（即系爭土地原所有人己○○之子）向告訴人
    運成公司出具聲明書，表明系爭土地之實際買賣價格為一千九百五十萬元，買賣
    契約書上所載之二千七百三十七萬元之交易價格，係被告甲○○誆稱為配合公司
    作帳需要而為登載之情，有該告訴狀及聲明書在卷可稽，因之，庚○○所認定之
    一千九百五十萬元交易價格究為實際之交易價格？抑或僅係其本人主觀之認知？
    厥為被告有無公訴人所指詐欺犯行之爭點所在，經本院調查證據結果，認系爭土
    地之實際交易價格，確應為買賣契約書上所載之二千七百三十七萬元無訛，茲分
    別論述理由如左：
(一)、系爭土地原所有人為己○○，己○○（庚○○）因積欠丙○○借款一千餘萬元，
    乃以系爭土地每坪二萬元方式，折計系爭土地權利予丙○○，丙○○對系爭土地
    居百分之五十五之權利，己○○為百分之四十五（並未為實際共有登記，僅由丙○○為抵押權登記），因之，本件系爭土地買賣，實際交易價格及條件，均由佔
    較大權利之丙○○決定等事實，已據庚○○及丙○○到庭證述屬實，因之，證人
    丙○○指證實際之交易價格確為二千七百三十七萬元，則證人庚○○認定之一千
    九百五十萬元是否確為實際交易價格，即生疑問。
(二)、系爭土地三筆，面積各為八百二十二平方公尺、七百九十三平方公尺、九百七十
    一平方公尺，合計二千五百八十六平方公尺（七百八十二點三坪）有土地登記簿
    謄本附於本院另案八十九年度易字第二四二０號案件偵查卷可稽，而該地區土地
    市價每坪約有三萬元之行情，已據證人庚○○證述在卷（證人丙○○證述每坪有
    四萬元行情），則以每坪三萬元之市場行情計算，系爭土地之市價應值二千三百
    四十七萬元（若以每坪四萬元計算，則為三千一百二十九萬元），出賣人己○○
    之子庚○○既知系爭土地有二千三百四十七萬元之市場行情，豈有可能以總價一
    千九百五十萬元而削價三百九十七萬元出售？（如以每坪四萬元計算，則更高達
    一千一百七十九萬元），又此交易價格又豈會為熟知市場行情具買賣決定權之丙○○所接受？又證人即告訴人公司原代表人戊○○證稱：「我沒有與賣主接觸過
    ，是由被告接觸，一開始他們開價三千萬，我認為太高只願以二千五百萬買，之
    後他們願減為二千七百多萬，我認為可以，就到乙○○代書事務所談，當天己○○和丙○○都有到，被告也有在，其他還有翁夫人及己○○的兒子或孫子我不確
    定是誰」、「二千七百三十七萬元這個價格我認為應該合理，因為我有朋友柏承
    公司李吉良有在附近也以相當的價格買了一筆土地」等語，則依證人戊○○亦證
    稱一開始開價三千萬元，經討價還價後始降價至二千七百三十七萬元，此價格與
    丙○○所稱每坪有四萬元之市場行情甚為接近，而戊○○既證稱二千七百三十七
    萬元為一「合理」之價格，則一千九百五十萬元即屬一不可能之價格，庚○○所
    稱之一千九百五十萬元豈有可能為實際之交易價格？
(三)、依證人庚○○所書立之「聲明書」第二點，載明「另有關尾款據瞭解係由甲○○
    開立支票支付，票期為八十九年四月底，有關尾款金額因支票係交由丙○○收受
    ，故實際開票金額不詳」等語。依該聲明意旨，庚○○顯係聲明其並未參與尾款
    交付，且亦未由尾款取得任何金額。然查：依系爭土地買賣契約書所載，系爭土
    地買賣價款分三期給付，第一、二期款已由告訴人運成公司依約給付二千一百八
    十九萬六千元，為不爭之事實，惟第三期款即尾款五百四十七萬五千元，運成公
    司並未依約於土地所有權移轉登記為甲○○後即為給付，雖經被告、丙○○、代
    書丁○○等人多次向運成公司催促履約，運成公司均未予置理，並以須甲○○將
    土地所有權移轉登記為運成公司所有後始付款，丙○○乃強令出名買受人被告甲○○或負償還尾款之責，或逕將所有權移轉登記回原出賣人所有，因被告甲○○
    於系爭土地所有權八十九年四月十一日移轉登記之同日，即先未經運成公司同意
    ，以系爭土地向桃園縣蘆竹鄉農會借款一千六百九十萬元，並於八十九年四月十
    三日為抵押權設定登記（有關背信部分已經本院另案八十九年易字第二四二０號
    有罪判決確定），並無能力立即清償借款塗銷抵押權，將系爭土地所有權移轉登
    記予原出賣人，不得已始簽發其所經營之春鼎機械工業股份有限公司之支票三張
    ，金額分別為九十八萬七千元、一百四十萬元、一百五十萬元及現金一百五十八
    萬八千元，合計五百四十七萬五千元，於八十九年四月二十五日交付予丙○○及
    己○○等人收受，該三張支票嗣後依序分別由陳駱秀英（即庚○○之母）、丙○○、丙○○提示兌領等事實，已據被告甲○○及證人丙○○、庚○○、丁○○證
    陳在卷，並有買賣契約書表明八十九年四月二十五日由丙○○、己○○收受尾款
    給付意旨之簽名，及背面有陳駱秀英、丙○○、丙○○背書之三張支票影本在卷
    可稽，雖證人戊○○否認被告及證人丙○○、丁○○等人有催促其給付尾款，然
    此顯與一般買賣常情有違，不足採信。則出賣人己○○既曾參與第三期尾款之交
    付，並自其中取得三百九十萬元，庚○○前開聲明書表明並未參與第三期款之分
    配，顯與事實不符。又果庚○○所稱實際買賣價格為一千九百五十萬元為真，則
    於運成公司給付一、二期款合計二千一百八十九萬六千元時，早已足敷其取回所
    稱應得之款（即一千九百五十萬元之百分之四十五），本無須再參與第三期尾款
    之交付，然其竟於被告給付五百四十七萬五千元尾款時，亦參與分配價款，顯見
    買賣價金並非庚○○所稱之一千九百五十萬元金額。況庚○○於本院審理時，對
    於本院訊以既認實際交易價格為一千九百五十萬元，則丙○○賣二千七百三十七
    萬元，你是否應該向他要差額七百八十七萬元之百分之四十五時，答以：「本身
    有答應一千九百五十萬元就可以賣，增值稅部分他要負責，我同意一千九百五十
    萬元，至於賣更高價格歸他所有，我有答應丙○○，他的權利比我大，這是一般
    民間處理土地作法」、「（為何一開始說實際賣一千九百五十萬元？）我的認知
    是一千九百五十萬元，賣更高價格就歸他」等語，益徵一千九百五十萬元之出賣
    價格僅為庚○○個人之認知。
(四)、系爭土地之真正買受人為運成公司，被告僅為登記名義人之事實，為參與買賣之
    己○○、丙○○、庚○○、辛○○、丁○○、乙○○等人所已知，被告如確欲藉
由以少報多之方式向運成公司詐取財物，則其於第三期尾款運成公司拒不付款時
    ，則其既已詐得第一、二期之溢付款二百三十九萬六千元，自可放手不管，任由
    契約之當事人依法律程序尋求救濟，何須以其自己之金錢給付尾款？且其所給付
    之尾款五百四十七萬五千元，亦較告訴人運成公司所指被告詐得之第一、二期款
    溢付款二百三十九萬六千元超出甚多，被告如確有詐欺意圖，何愚至此？證人丙○○、乙○○、丁○○均證稱買賣價格確為二千七百三十七萬元，獨庚○○一人
    稱實際價格為一千九百五十萬元，然其聲明既有如前所述矛盾不合之處，且以己○○（庚○○）對於買賣條件之訂定既無決定權，而實際之交易價格係由丙○○
    決定，庚○○並證陳一千九百五十萬元僅為最低交易價格，賣更高之價格歸丙○○所有，且本件買賣確有分三期付款，總額亦確為二千七百三十七萬元，而證人
    戊○○亦認此交易價格為合理之價格等事證，本件實際交易價格應確為買賣契約
    書上所載之二千七百三十七萬元無訛，被告並無施用詐術使運成公司訂立買賣契
    約及交付第一、二期款之行為，至證人嚴一逸、古智菁二人為運成公司之職員，
    證人辛○○為庚○○之子，渠等於契約訂立之時或未在場，或未實際參與，對於
    系爭土地之實際交易價格均係聽聞庚○○所言，為傳聞證據，所為之證言，並無
    證據能力，而無可採。
四、綜上所述，本件系爭土地買賣之實際交易價格確應為二千七百三十七萬元，該交
    易價格既為運成公司當時之代表人戊○○認為合理，而為買賣契約之簽定，被告
    並無施用詐術，或受運成公司委任而為違背其任務，致運成公司受損害之行為，
    尚難認有詐欺或背信行為，至於交易價款經買受人交付後，出賣人己○○與抵押
    權人丙○○間如何分配，則屬其二人之內部問題，尚難認被告詐欺或背信行為，
    且本件被告所涉之背信行為，與前案本院八十九年易字第二四二０號被告甲○○
    背信案件，亦難認有連續犯裁判上一罪關係，此外復查無其他積極證據足資證明
    被告有公訴人所指之犯行，依前開法律規定，即應為被告無罪之諭知。
據上論斷，應依刑事訴訟法第三百零一條第一項，判決如主文。
本案經檢察官魏雯祈到庭執行職務。
中      華      民      國      九十一      年    五      月    十七    日
                                臺灣桃園地方法院刑事第一庭
                                    法  官    黃  斯  偉
右正本證明與原本無異。
如不服本判決，應於判決送達後十日內向本院提出上訴狀( 應附繕本 )，上訴於
臺灣高等法院。
                                    書記官    李   珈  慧
中      華      民      國      九十一      年    五    月    二十一    日
